【裁判字號】    95,訴,2752
【裁判日期】    951206
【裁判案由】    竊盜
【裁判全文】
臺灣高雄地方法院刑事判決              95年度訴字第2752號
公  訴  人  臺灣高雄地方法院檢察署檢察官
被      告  戊○○
            甲○○
上列被告等因違反電業法案件，經檢察官提起公訴（台灣高雄地
方法院檢察署95年度偵字第10724 號），本院判決如下：
    主  文
甲○○以改變電度表之構造之方法，使其失效不準而竊電，處拘
役伍拾日，如易科罰金，以銀元佰元即新臺幣玖佰元折算壹日
。
戊○○無罪。
    事  實
一、甲○○自民國87年4 月間起，向戊○○承租位於高雄縣大寮
    鄉○○○段354 地號之土地及其上建物而開設「佑享捲門公
    司」。詎其竟為節省電費，乃於89年2 月後之某日，將台灣
    電力股份有限公司（下稱「台電公司」）所有基於使用借貸
    關係委由用戶保管，而由該公司鳳山區營業處設置於上址內
    ，供應該處電力之電度表（用電編號為00-00-0000-00-0 號
    ）之電度表封印鎖（編號第V0000000號）、電度表表箱封印
    鎖（編號第V0000000號）分別撬開，而開啟電度表後，再以
    改變內部結構齒輪比之方式，使電度表轉速變慢，致計量失
    效不準，無法正常計度而竊電，使台電公司就該電度表供電
    損失率高達百分之九十五。嗣於92年12月15日為台電司鳳山
    區營業處稽查員丙○○稽查發覺並拆下遭改裝之電度表，始
    悉前情。
二、案經台電公司訴由高雄縣政府警察局林園分局報告台灣高雄
    地方法院檢察署檢察官偵查起訴。
    理  由
一、訊據被告甲○○固不否認曾自87年4 月間至90年間向共同被
    告戊○○承租上揭土地及建物，然矢口否認有何竊電犯行。
    辯稱：我在87年4 月間向戊○○承租上揭土地廠房時，戊○
    ○將原有一個電度表分設為甲、乙、丙、丁4 個電度表，我
    係使用丁子電度表，每次電費均由戊○○自行計算各子電表
    之度數後向我收取，再由戊○○統一繳納。嗣戊○○另向台
    電公司申請本案電度表供我使用，戊○○亦常使用該電度表
    之供電，供伊焊接工程使用，我則按月依戊○○給我的繳費
    通知單繳納電費。我以為戊○○係申請電費較便宜之農業用
    電，因此電費較便宜亦不以為意，且我於90年1 月即終止租
    約，另至屏東設廠，其間時間甚短，倘明知竊電情事，又何
    需終止租約另遷他處，又於他遷時不回復原狀而使事跡敗露
    ，可見我實無竊電動機，對此亦不知情等語。經查：
  (一)被告甲○○係自87年4 月開始向被告戊○○承租本案土地及
    建物，至88年8 月26日本案電度表申裝前，甲○○係使用戊
    ○○自行裝設之子電度表供電；至88年8 月26日戊○○以其
    父名義向台電公司申裝本案電度表（至92年7 月21日始過戶
    至戊○○名下）後，甲○○即依戊○○之指示使用本案電度
    表供電及計算電費，直至90年1 月間甲○○終止與戊○○間
    之租賃契約為止；上情俱經被告甲○○及戊○○於本院陳述
    詳細，並有卷附台電公司用電新設登記單、過戶登記單各1
    紙可佐，自堪信為真實。
  (二)據台電公司本案稽查人員丁○○到庭證稱：本案電度表經我
    們停電稽查後，確認該電度表供電位置係在磚子瑤段第354
    地號上從事鐵工之鐵皮屋（即被告甲○○承租之鐵皮屋），
    該電度表係裝設在廠房外，於稽查時自玻璃處便可看出齒輪
    改變的情形，進一步發現位於電度表本身及電度表表箱之封
    印鎖，均被人以特殊工具自白鐵封緘縫隙處插進去，將下方
    的拉勾壓扁拉出來，以此撬開的方式加以破壞後，再改變齒
    輪。正常的齒輪係粗牙對粗牙的齒輪，齒輪間相接處應有斜
    度，但本案相接觸之齒輪間並無此斜度，而係打直之情形。
    此種改變齒輪之方式將使轉速變慢而使度數短少等語（本院
    卷第66頁至第69頁、第78頁）。參諸卷附台電公司鳳山區營
    業處95年11月6 日鳳山字第9510-0410 號函暨所附「用電實
    地調查書」及「用電情形明細表」各1 紙，其中「用電實地
    調查書」上載「封印鎖V0000000（電度表）、V0000000（電
    度表表箱）有被撬開再裝入痕跡」、「發現改變電度表內部
    結構，致使電度表計量失準」等語；而自「用電情形明細表
    」上「各年度用電度數」所示，該電度表自88年8 月份申裝
    後，於89年2 月之度數為650 ，但自同年3 月起至90年2 月
    被告甲○○終止租約時止，其用電度數竟僅236 至498 不等
    ，顯然低於原度數650 甚多。依日常生活經驗及邏輯，倘該
    處之日常用電情形並無重大改變，則必係遭人改變電度表結
    構使之失準，否則用電度數絕無可能突然劇烈減少。而本案
    電度表自戊○○申裝後即用於甲○○所設「佑享捲門公司」
    之電力供應直至甲○○終止租約為止，已如前述，顯然日常
    用電情形並無重大變化，然用電度數竟然如此劇烈減少，足
    見本案電度表確係於89年2 月後之某日，遭人以撬開封印鎖
    、改變內部齒輪結構之方式，使其正常功能失效不準進而少
    計用電度數之事實。
  (三)本案電度表雖係共同被告戊○○申裝，然自申裝以來即作為
    被告甲○○所開設之捲門公司供電使用，顯然實際之使用者
    及管領者係被告甲○○，別無他人。且依前所述，戊○○係
    按月將電費繳納通知交給被告甲○○，再由被告甲○○依所
    示費用如數繳納，即戊○○僅係代轉電費繳納通知，實際之
    電費均由甲○○繳納，可見該電度表之齒輪轉速變慢而致用
    電度數減少，實際之得利者僅被告甲○○一人，共同被告戊
    ○○或他人並不會因該電度表之度數減少獲得何等利益。衡
    諸常理，倘非被告甲○○自行改變電度表內部結構，一般人
    當無可能在未得被告甲○○之授意或同意前，即甘冒違法之
    風險，擅自破壞電度表之封印鎖並改變內部齒輪結構。況被
    告甲○○所經營者係捲門公司，平日即以鐵工為業，使用之
    鐵工機具耗電量甚大，其於偵查中亦自陳本案電度表未申裝
    前，按原來之子電度表每月約付電費5,000 元左右（偵查卷
    第12頁），又於本院審判中自陳於本案電度表申裝後，每月
    約繳2,000 餘元電費（本院卷第73頁）。其間用電情形既無
    不同，而電費減少竟達一倍左右，差異如此巨大，甲○○何
    有可能毫不知情。甲○○於答辯狀雖又辯稱：其係因被告戊
    ○○時常使用其承租之廠房及電力，但電費均由被告繳納，
    混淆不清，乃決定終止租約，且果係其竊電，則又何須另遷
    他處，又為何不須他遷時回復電度表原狀，以免事跡敗露云
    云。惟查，甲○○於本院中經檢察官詰問時自陳：「【檢察
    官問：戊○○是不是也有使用（本案電度表之電力）？】答
    ：那只是一、兩次」，此即與其上揭答辯狀所陳顯然不同，
    且衡諸常情，出租人偶發性使用承租人之電力，其頻率不過
    一至二次，亦難想像承租人即因此心生不滿而萌退租之意，
    可見甲○○絕非因戊○○偶然使用其電力始決定終止租約。
    再經檢察官詰問其終止租約原因，甲○○則答稱：「交通不
    方便。現在的地方房租比較便宜，交通也較方便，地方也較
    大...89 年時想要拓展業務」等語（以上見本院卷第74頁至
    第75頁），即根本未提及電費多寡之事；顯然甲○○所考慮
    者，乃與電費多寡毫無關涉之交通、租金、廠房大小等事項
    ，既與電費多寡無關，則其廠房是否他遷，又如何能據為有
    利之認定。至其何以不回復原狀即行離去，或因未曾想像事
    跡終有敗露之日，或因放任不管，其原因所在多有，亦難以
    此即認被告絕無犯罪動機。綜上所述，本案電度表顯然係被
    告甲○○撬開後再行改變齒輪結構，此竊電犯行確係甲○○
    所為，應可認定。被告前述所辯，顯係事後卸責之詞，不足
    採信。而本件經台電公司推算供電損失率為95% ，亦有上揭
    「用電情形明細表」所載可佐。是本件被告甲○○竊電犯行
    事證明確，自應依法論科。
二、按被告行為後，94年1 月7 日修正，同年2 月2 日公布之刑
    法，已於95年7 月1 日施行，本件所涉修正前後法律比較及
    適用之情形，詳如附表所示，經整體比較結果，適用新法未
    必有利於被告，依刑法第2 條第1 項前段規定，自應依被告
    行為時即修正前刑法規定處斷。是核被告所為，係犯電業法
    第106 條第3 款之以改變電度表之構造之方法，使電度表失
    效不準竊電罪。爰審酌被告因貪圖小利竊電，犯罪手段、情
    節致生對電費計量核算正確性之危害，實屬不該，犯後復執
    詞辯解，顯無悔意，然已與台電公司達成和解，並繳清台電
    公司追償之電費（有台電公司鳳山區營業處95年11月6 日鳳
    山字第9510-0410 號函暨所附之和解書1 份可佐）等一切情
    狀，量處如主文所示之刑，並依修正前刑法第41條第1 項規
    定諭知易科罰金之折算標準，以資懲儆。
三、公訴意旨另以：被告戊○○與共同被告甲○○共同基於為自
    己不法所有之犯意，而共同為上揭撬開電度表並改變齒輪結
    構而竊電之犯行，因認被告戊○○與甲○○共犯電業法第
    106 條第3 款之罪。惟按犯罪事實應依證據認定之，無證據
    不得推定其犯罪事實；又不能證明被告犯罪者，應諭知無罪
    之判決，刑事訴訟法第154 條及第301 條第1 項分別定有明
    文。經查：
  (一)本案電度表之申裝者雖係出租人即被告戊○○，然實際使用
    者則係承租人即共同被告甲○○，且觀諸戊○○及甲○○間
    關於電費之支付模式，係先由戊○○按月將電費繳納通知交
    付實際使用之甲○○，再由甲○○自行繳款，此均如前述。
    而甲○○證稱其從未滯納電費（本院卷第76頁），亦與戊○
    ○陳稱甲○○均按時繳納電費乙節相符。即戊○○按月收取
    租金收益，但不負擔甲○○所使用之電費，此乃由甲○○自
    行負擔，且甲○○亦從未拖欠電費，可見甲○○使用之電費
    多寡乙事，與戊○○毫無利害攸關，自難想像戊○○主觀上
    有何主動為承租人減免電費之利益而為此違法犯行之動機。
  (二)公訴意旨雖認被告戊○○為使建物便於出租（即因電費較少
    而能吸引他人承租），故有為上揭使電度表齒輪結構失準犯
    行之動機。然租約中既已約明電費由承租人即甲○○自行負
    擔，電費多寡即由甲○○自行控制，甲○○對此亦早已明瞭
    ，則作為出租人之戊○○又何須為甲○○操心電費多寡。況
    倘戊○○係為吸引他人承租而為此犯行，自當於尚無他人承
    租前即先改變電表齒輪結構，而非在租約存續中、未來之各
    期租金已可確定收取之期間，再行負擔額外之成本及風險為
    此利他不利己之竊電行為；且戊○○必當盡先將此違法行為
    之得獲利益先行告知有意承租之他人，而非私下進行全然不
    予說明，否則該他人僅知電費須自行負擔，卻不知出租人早
    已為其改變電表結構，則出租人此等美意又如何能引誘他人
    承租。然查，戊○○與甲○○係在87年4 月間訂立租約，原
    定租期五年，即至92年4 月為止，此經共同被告甲○○於本
    院證述詳細。而本案電表係在被告2 人租約存續中之88年8
    月間，始由被告戊○○申裝，嗣後才發生用電度數驟降之弊
    端，可見並非戊○○於出租前即先行改變電表齒輪結構。再
    共同被告甲○○於本院作證時除一再否認自己有竊電犯行外
    ，亦從未提及戊○○曾表示已為伊改變電表齒輪結構、自此
    爾後將可高枕無憂安享電費減少之優惠等事；而以被告2 人
    於本訴訟中互居利害相反立場一點觀之，倘被告戊○○確有
    為上揭表示，甲○○自當和盤托出，然甲○○自始至終未曾
    敘及上情，顯然戊○○並無公訴意旨所指為吸引他人承租而
    為上揭竊電犯行之舉。
  (三)公訴意旨又認被告戊○○本為該地地主，對用電情形當甚明
    瞭，其於甲○○退租後亦繼而使用上開電表供電，自對用電
    量驟減情形有所知悉，顯然戊○○對竊電事實確已明知。而
    戊○○於本院中固自陳其自甲○○退租後約隔10餘月，即約
    自91年初左右開始使用該電度表之電力，且觀上揭「用電情
    形明細表」所載，自甲○○退租後之90年3 月起至同年11
    月止，用電度數在19至83度間不等，自91年3 月起至查獲之
    92年11月查獲前為止，用電度數則在251 度至561 度間不等
    ，確實較89年2 月申裝之初之650 度減少甚多。然戊○○先
    前既先分四電表供自己及承租之他人共同使用，其各別電費
    亦由各人自行繳納，而申裝本案新電表後亦單由甲○○個人
    使用，各月電費亦係由甲○○自行繳納，則戊○○平日未特
    別注意甲○○之用電度數或電費多寡，亦屬正常，且又無其
    他證據證明該電度表之齒輪改變確為戊○○所為，自難僅以
    用電量驟降之事實推論戊○○確有竊電之犯意或行為。另戊
    ○○於警詢時雖曾陳稱「（有無補充意見？）答：佑享捲門
    公司向我租屋當時有2 台冷氣約3 噸在使用，而2 個月電費
    約才1,000 餘元，不太合理，所以我懷疑該電表是佑享捲門
    公司所改裝」等語，然此既係戊○○於本案發覺後為警詢問
    時所為之補充意見，可見其辯稱此乃警詢時回想始覺有可疑
    ，而非案發當時即已明知竊電事實等語，尚堪採信，亦難據
    此回答即論被告主觀確有竊電犯意。
  (四)綜上所述，本件就被告戊○○部分並無法證明確有竊電犯行
    ，自屬不能證明被告犯罪，自應為無罪之判決。
四、據上論斷，應依刑事訴訟法第299 條第1 項前段、第301 條
    ，電業法第106 條第3 款，刑法第2 條第1 項前段、第11條
    前段、修正前刑法第41條第1 項前段，罰金罰鍰提高標準條
    例第1 條前段、廢止前同條例第2 條，現行法規所定貨幣單
    位折算新臺幣條例第2 條，判決如主文。
本案經檢察官乙○○到庭執行職務。
中    華    民    國    95    年    12    月    6     日
              刑事第十四庭審判長法  官  蔡廣昇
                                法  官  謝雨真
                                法  官  紀凱峰
以上正本證明與原本無異。
如不服本判決，應於收受送達後10日內向本院提出上訴書狀。
中    華    民    國    95    年    12    月    11    日
                                書記官  黃進遠
附表：刑法修正施行後新舊法之比較適用
┌──┬──┬─────────────────────┬──┬──────────────────────────┐
│編號│條號│新法                                      │比較│理由                                                │
│    │    ├─────────────────────┤    │                                                    │
│    │    │舊法                                      │結果│                                                    │
├──┼──┼─────────────────────┼──┼──────────────────────────┤
│1   │33  │新條文主刑之種類如下：                    │    │舊法第三十三條第五款規定，罰金：一元以上，修正後則提│
│    │    │一、死刑                                  │    │高為，罰金：新臺幣一千元以上，以百元計算之。        │
│    │    │二、無期徒刑                              │    │罰金之定義既已修正，法定刑為罰金者，其法定最低度罰金│
│    │    │三、有期徒刑：二月以上，十五年以上。      │    │亦提高為新臺幣一千元，致刑度有加重之情形，不論宣告罰│
│    │    │    但遇有加減時，得減至二月未滿，或加至二│    │金與否，應依新法第二條第一項前段之規定，適用行為時法│
│    │    │    十年。                                │    │。（最高法院決議第三點(一)參照）。                    │
│    │    │四、拘役：一日以上，六十日未滿。但遇有加重│    │                                                    │
│    │    │    時，得加至一百二十日。                │    │                                                    │
│    │    │五、罰金：新臺幣一千元以上，以百元計算之。│    │                                                    │
│    │    ├─────────────────────┼──┤                                                    │
│    │    │舊條文主刑之種類如下：                    │ˇ  │                                                    │
│    │    │一、死刑                                  │    │                                                    │
│    │    │二、無期徒刑                              │    │                                                    │
│    │    │三、有期徒刑：二月以上，十五年以上。      │    │                                                    │
│    │    │    但遇有加減時，得減至二月未滿，或加至二│    │                                                    │
│    │    │    十年。                                │    │                                                    │
│    │    │四、拘役：一日以上，二個月未滿。但遇有加重│    │                                                    │
│    │    │    時，得加至四個月。                    │    │                                                    │
│    │    │五 罰金：一元以上。                       │    │                                                    │
├──┼──┼─────────────────────┼──┼──────────────────────────┤
│2   │41  │新條文I犯最重本刑為五年以                │    │(一)舊法第四十一條第一項前段規定，犯最重本刑為五年以下│
│    │    │   下有期徒刑以下之刑之罪，而受六個月以下 │    │  有期徒刑以下之刑之罪，而受六個月以下有期徒刑或拘役│
│    │    │   有期徒刑或拘役之宣告者，得以新臺幣一千 │    │  之宣告，因身體、教育、職業、家庭之關係或其他正當事│
│    │    │   元、二千元或三千元折算一日，易科罰金。 │    │  由，執行顯有困難者，得以一元以上三元以下折算一日，│
│    │    │   但確因不執行所宣告之刑，難收矯正之效， │    │  易科罰金（依罰金罰鍰提高標準條例廢止前第二條規定，│
│    │    │   或難以維持法秩序者，不在此限。         │    │  就其原定數額提高為一百倍折算一日，即銀元一百、二百│
│    │    │II 前項規定於數罪併罰，其應執行之刑未逾六 │    │  、三百元折算一日，換算成新台幣即三百、六百、九百元│
│    │    │   月者，亦適用之。                       │    │  折算一日）。修正後則提高為以新台幣一千、二千、三千│
│    │    ├─────────────────────┼──┤  元折算一日，比較新舊法之適用結果，以修正前之規定，│
│    │    │舊條文                                    │ˇ  │  較有利於行為人，應新刑法第二條第一項之規定，應適用│
│    │    │I犯最重本刑為五年以下有期徒刑以下之刑之罪│    │  修正前之規定。（最高法院決議第三點(一)參照）。      │
│    │    │  ，而受六個月以下有期徒刑或拘役之宣告，因│    │(二)新法施行前犯併合處罰數罪中之一罪，且該數罪均該當刑│
│    │    │  身體、教育、職業、家庭之關係或其他正當事│    │  法第四十一條第一項得易科罰金之規定者，其新舊法之適│
│    │    │  由，執行顯有困難者，得以一元以上三元以下│    │  用：新刑法施行法第三條之一第三項規定，於九十四年七│
│    │    │  折算一日，易科罰金。但確因不執行所宣告之│    │  月一日刑法修正施行前犯併合處罰數罪中之一罪，且該數│
│    │    │  刑，難收矯正之效，或難以維持法秩序，不在│    │  罪均符合第四十一條第一項得易科罰金之規定者，適用九│
│    │    │  此限。                                  │    │  十年一月四日修正之刑法第四十一條第二項規定，即適用│
│    │    │Π併合處罰之數罪，均有前項情形，其應執行之│    │  舊法第四十一條第二項之規定（即應執行之刑逾六月者，│
│    │    │  刑逾六月者，亦同。                      │    │  應得易科罰金），以利受刑人。                      │
└──┴──┴─────────────────────┴──┴──────────────────────────┘
附錄：電業法第106條
有左列行為之一者為竊電，處 5 年以下有期徒刑、拘役或 5 百
元以下罰金：
一  未經電業供電，而在其供電線路上私接電線者。
二  繞越電度表或其他計電器，損壞或改動表外之線路者。
三  損壞或改變電度表、無效電力計、其他計電器之構造，或以
    其他方法使其失效不準者。
四  在電價較低之線路上，私接電價較高之電器者。
五  包燈用戶，在原定電燈盞數及瓦特數以外，私自增加盞數或
    瓦特數者。
六  電力用戶，在原申請馬力數、瓩數或仟伏安數以外，私自增
    加馬力數瓩數或仟伏安數者。


司法院資訊處製作；財團法人民間司法改革基金會備份。
